【裁判字號】    98,簡上,411
【裁判日期】    981130
【裁判案由】    損害賠償
【裁判全文】
臺灣臺北地方法院民事判決             98年度簡上字第411號
上  訴  人  創意旅行社股份有限公司
法定代理人  甲○○
被上訴人    百福旅行社股份有限公司
法定代理人  丙○○
訴訟代理人  乙○○
上列當事人間請求損害賠償事件，上訴人對於中華民國98年4 月
24日本院臺北簡易庭98年度北簡字29164號第一審判決提起上訴
，本院於98年11月11日言詞辯論終結，判決如下:
    主      文
上訴駁回。
第二審訴訟費用由上訴人負擔。
    事實及理由
一、上訴人起訴主張：
  (一)兩造於民國97年3月12日簽訂旅遊團體合團合約書（以下簡
    稱「合團合約」），約定由被上訴人承辦上訴人招攬之旅客
    26人進行吳哥窟5日旅行團之行程，行程預訂於97年4月8日
    出發，上訴人並於97年6月14日預收訂金每人新臺幣（下同
    ）9,000元，共計243,000元（計算式：27x9,000元=243,00
    0元），於97年4月7日支付158,200元，97年4月17日支付尾
    款8,80 0元，合計共410,000元。兩造原定旅遊行程出發時
    間為97年4月8日上午10時20分，惟被上訴人於97年3月31日
    通知上訴人，因班機延誤，出發時間延至97年4月8日下午6
    時30分，導致原參加旅客有6人放棄旅遊行程。若被上訴人
    確實履約，未因變動出發時間導致6人放棄旅遊行程，上訴
    人可由系爭旅遊行程獲取毛利每人4,100元，共106,000元（
    計算式：26x4,100元=106,000元）。再者未成行旅客6人其
    所繳付訂金54,000元（計算式：9,000x6=54,000），被上訴
    人亦不予退還。又依交通部觀光局發佈之國外旅遊定型化契
    約第25條，因被上訴人延誤時數已達8小時以上，上訴人為
    此負擔旅客所要求之賠償，以每人5,000元計算，共需支付
    100,000元（計算式：5,000x20 =100,00 0），總計被上訴
    人本應給付被上訴人金額為260, 000元（計算式：106,000+
    54,000+100,000=260,000），惟經斟酌後僅請求123,000元
    ，爰依合團合約及民法第227條之法律關係起訴請求。
  (二)被上訴人雖辯稱本件主要係因原訂包機之吳哥航空公司臨時
    取消飛航而無法如期出團，係屬不可歸責於被上訴人之事由
    ，其無需負擔損害賠償責任云云。然上開合團合約係以一定
    時間出發及返回之機票，飛航時間為契約重要之點，被上訴
    人負有依約給付之義務，縱使被上訴人無法掌握飛航時間，
    但本件航空公司可認係被上訴人之履行輔助人，航空公司延
    誤起飛，導致被上訴人給付之內容與合團合約約定時間不符
    ，被上訴人亦有不完全給付之問題。另縱航空公司延緩起飛
    屬不可歸責於雙方當事人之事由導致契約無法履行，但被上
    訴人亦負有返還未成行6人之訂金54,000元之義務。又被上
    訴人亦為旅遊同業，對於時間變動造成旅客之影響程度非常
    瞭解，本件班機飛航時間變動，也因此造成上訴人預期利益
    之損失，被上訴人當然負有損害賠償責任。
二、被上訴人則以：
  (一)上訴人與旅客之賠償金額未經被上訴人之允諾，被上訴人並
    無給付之義務。對於上訴人所稱獲取之毛利損失，為上訴人
    之期望利益，與被上訴人無關，被上訴人亦不需負賠償之責
    。飛航起降時間，係由航空公司及民航局掌控，航班更改時
    間是航空公司決定，並非可歸責於被上訴人，且被上訴人已
    盡善良管理人注意義務協助上訴人與航空公司協調，並無坐
    視不管。依上開合團合約第9、10、11、14、15及17條之約
    定，已載明如未能成行依照航空公司規定辦理，依合約精神
    ，上訴人如有疑慮與不明暸航空公司慣例，必定不會簽訂此
    合約。又系爭航班為包機，凡經過訂位一定要出發，若不出
    發則沒收訂金，上訴人不得請求返還。況且被上訴人所出售
    之標的為吳哥窟5日行程，並未因班機延誤抵達而減少餐食
    或行程內容，反而給予旅客更好之服務，已經盡力協助上訴
    人處理善後，並與吳哥航空公司聯繫，當時同業亦有相同狀
    況，被上訴人已因著眼將來長期合作及服務之宗旨，同意對
    於旅客提供每人500元之補償，但上訴人無法接受。且因上
    訴人減少旅客人數，被上訴人預定旅館房間減少，遭旅館沒
    收房間訂金，此部分被上訴人亦自行吸收，並未向上訴人追
    討。又依據交通部觀光局發佈之國外旅遊定型化契約書第33
    條記載：旅遊期間不可歸責於旅行業者之事由，致旅客搭乘
    飛機、輪船、火車、捷運、纜車等大眾運輸工具所受損害者
    ，應由各提供服務之業者直接對旅客負責，但旅行業者應進
    善良管理人之注意協助旅客處理。被上訴人已盡力協助上訴
    人向吳哥航空公司溝通協調，上訴人是否能與航空公司達成
    和解，被上訴人無置喙餘地，上訴人請求被上訴人返還訂金
    及負擔損害賠償責任實無理由等語，資為抗辯。
三、原審為上訴人敗訴之判決，經上訴提起上訴，於本院上訴聲
    明為：(一)原判決廢棄。(二)被上訴人應給付上訴人123,000元
    ，及自起訴狀繕本送達翌日起至清償日止，按週年利率5%計
    算之利息。(三)第一、二審訴訟費用由被上訴人負擔。被上訴
    人則於本院答辯聲明為：(一)駁回上訴。(二)第一、二審訴訟費
    用由上訴人負擔。
四、兩造不爭執之事項：
  (一)兩造於97年3月12日簽訂合團合約書，由被上訴人承辦旅客
    26人參加「吳哥窟5日旅行團」之行程，行程預訂於97年4月
    8 日出發，上訴人於97年6月14日繳納每人9,000元共243,0
    00 元之訂金，於97年4月7日給付158,200元，97年4月17日
    再給付8,800元，合計共410,000元予被上訴人。
  (二)系爭旅遊行程原訂出發時間為97年4月8日上午10時20分，被
    上訴人於97年3月31日通知上訴人，出發時間延至同日下午6
    時30分，原參加旅客有6人放棄行程，僅20人成行。
五、本院得心證之理由：
  (一)查兩造所簽訂之合團合約書第9條約定：「因不可抗拒之因
    素，致使乙方（即被上訴人）無法履行本契約之全部或部分
    時，不負損害賠償責任，惟有義務和甲方（即上訴人）協調
    後續事宜」；第10條約定：「凡加班機（包機）之機位訂金
    如遇取消時，一切權責概依航空公司之規定辦理」；第17條
    第1項約定：「此為包機成行率100%，若取消不走，機票無
    法退票」。可知兩造約定系爭旅遊行程所搭乘之飛機屬包機
    性質，訂位後一定要成行，旅客不得要求更改時間，縱使該
    班機如遇航空公司取消，關於機位訂金部分，亦非當然要求
    被上訴人退還，一切權責概依航空公司之規定辦理。則查，
    系爭旅遊行程原訂出發時間為97年4月8日上午10時20分，惟
    該次航班之提供者即吳哥航空公司於97年3月28日發函予各
    大旅行社包含被告，表示因吳哥航空公司董事樓文豪遭司法
    單位羈押，公司營運資金調度不靈而延緩班機起飛，並通知
    出發時間延至同日下午6時30分，此顯為被上訴人無法掌控
    之突發因素，應屬不可抗拒之因素，亦屬不可歸責於被上訴
    人之事由，依上開合團合約之約定，被上訴人因此種不可抗
    拒之因素包機無法如期起飛，得不負損害賠償責任。故被上
    訴人辯稱其得以排除損害賠償責任等語，並非無據。
  (二)再者，上開合團合約第15條約定：「如有未盡事宜請參考交
    通部觀光局明訂之旅遊要約」。是於系爭合團合約未約定之
    情形，得參考交通部觀光局明訂之旅遊要約之內容。查交通
    部觀光局發佈之國外旅遊定型化契約第33條記載：「旅遊期
    間不可歸責於旅行業者之事由，致旅客搭乘飛機、輪船、火
    車、捷運、纜車等大眾運輸工具所受損害者，應由各提供服
    務之業者直接對旅客負責，但旅行業者應進善良管理人之注
    意協助旅客處理」。則本件包機延緩導致旅客退訂之損害屬
    不可歸責於旅行業者之事由，依照上開定型化契約書之約定
    ，亦應由提供服務業者即航空公司直接對旅客負責。上訴人
    以此要求被上訴人負擔返還訂金及損害賠償之責任，尚非有
    據。又其中6名旅客於預定行程後取消行程，係旅客自行決
    定，尚難證明完全與班機延誤有關，依上開合團合約第17條
    第1項之約定，自不得請求機位訂金之返還。況上訴人主張
    若被上訴人未變動出發時間，上訴人應可獲取毛利每人4,10
    0元部分，為被上訴人所否認，而上訴人於上訴後亦未提出
    具體證據證明，其空言受有利益損失，同非可採。是被上訴
    人前揭抗辯，洵屬有理。
六、綜上所述，本件航空公司包機延後出發時間，並非被上訴人
    所能掌控，應屬不可抗拒之因素，非可歸責於被上訴人，依
    上開合團合約第9、10、11、14、15及17條之約定，及交通
    部觀光局發佈之旅遊定型化契約第33條之約定，被上訴人應
    無需負擔損害賠償責任。從而，上訴人請求被上訴人賠償
    123,000元，及自起訴狀繕本送達翌日起至清償日止，按週
    年利率5%計算之利息，洵屬無據，為無理由，自應駁回。其
    假執行之聲請亦失所附麗，應併予駁回。是原審為上訴人敗
    訴之判決，及駁回其假執行之聲請，並無不合。上訴意旨指
    摘原判決不當，求予廢棄改判，為無理由，應予駁回。
七、本件事證已臻明確，兩造其餘攻擊防禦方法及未經本院援用
    之證據，核與判決之結果不生影響，爰不予逐一論駁，併此
    敘明。
八、據上論結，本件上訴為無理由，依民事訴訟法第436條之1第
    3 項、第449條第1項、第78條，判決如主文。
中    華    民    國    98    年    11    月    30    日
                 刑事第二庭   審判長法  官   張松鈞
                                    法  官   黃呈熹
                                    法  官   郭顏毓
以上正本係照原本作成
本件不得上訴
中    華    民    國    98    年    12    月    1     日
                                    書記官   林政彬

司法院資訊處製作；財團法人民間司法改革基金會備份。
